高雄高等行政法院判決
　　　　　　　　　　　　　　九十三年度訴字第八三三號
　　　　　　　　　　　　　　民.
原　　　告　保證責任雲林縣二崙畜產生產合作社
代　表　人　甲○○
訴訟代理人　孫志鴻律師
複代理人　　邱麗妃律師
被　　　告　雲林縣政府
代　表　人　乙○○代理縣長
訴訟代理人　丙○○
　　　　　　戊○○
　　　　　　丁○○
上列當事人間因空氣污染防制法事件，原告不服行政院環境保護
署中華民國九十三年八月二十七日環署訴字第０九三００二八四
０八號訴願決定，提起行政訴訟。本院判決如下：
　　主  文
原告之訴駁回。
訴訟費用由原告負擔。
　　事  實
甲、事實概要:
緣原告於雲林縣二崙鄉○○村○○路二九之十號從事有機堆肥作
業，經被告所屬環境保護局接獲民眾陳情，乃於民國（下同）九
十三年一月五日十九時五十分派員前往稽查，會同原告之員工於
原告廠區周界外下風處，並委由行政院環境保護署（下稱環保署
）認可之檢驗測定機構精湛環境股份有限公司（下稱精湛公司）
，以官能測定法進行聞臭，判定結果：臭氣濃度為一四四，超過
工業區及農業區周界標準值（五０），違反空氣污染防制法第二
十條第一項之規定，被告爰依同法第五十六條規定裁處原告新臺
幣（下同）十萬元罰鍰，並限於九十三年四月十五日前完成改善
，原告不服，提起訴願，經遭決定駁回，遂提起本件行政訴訟。
乙、兩造聲明:
一、原告聲明求為判決：訴願決定及原處分均撤銷。
二、被告聲明求為判決:
（一）原告之訴駁回。
（二）訴訟費用由原告負擔。
丙、兩造主張之理由:
一、原告起訴意旨略謂:
（一）按行政機關作成行政裁罰之處分，裁罰之程序，除應符合
      法律規定外，更應符合憲法上「法律正當程序」原則，否
      則即有違法之處分。所稱「法律程序」，不僅形式上須合
      於法律規定，其內容更須實質正當。依行政程序法第一百
      零二條規定：行政機關作成限制或剝奪人民自由或權利行
      政處分前，除已依第三十九條規定，通知處分相對人陳述
      意見，或決定舉行聽證者外，應給予該處分相對人陳述意
      見之機會，及得依第一百零五條提出陳述書之意旨。又依
      第四十六條規定：當事人或利害關係人得向行政機關申請
      閱覽、抄寫、複印或攝影有關資料或卷宗。但以主張或維
      護其法律上利益有必要者為限。
（二）次按，裁處相對人罰鍰乃剝奪人民財產權之處分，依行政
      程序法規定應給予相對人程序上之保障，如陳述意見、閱
      覽卷宗及教示救濟方法等，方符現代法治國家程序保障之
      要求，若有欠缺，其處分即難謂為無瑕疵至明；再閱覽卷
      宗、抄寫、複印有關資料或卷宗，主要使相對人就相關事
      證得有機會檢視，以主張或維護其法律上利益，於行政程
      序進行中及行政程序終結後法定救濟期間經過前皆得為之
      。
（三）查本件被告於裁處原告罰鍰前，固曾於九十三年一月二十
      七日發函通知原告十日內依行政程序法規定就事實上及法
      律上陳述意見。然所謂「法律上意見」依前揭程序法規定
      可知，包含對未來將裁處法條之解釋、是否該當構成要件
      而應處罰等等。是原告乃於九十三年二月三日去函申請就
      本件九十三年一月五日稽查工作紀錄單及檢測報告影本，
      以明其相關稽查及檢測報告是否合乎法律規定，而能表示
      意見。惟被告並未給與原告有關檢測報告之資料，其僅交
      付一紙記載空氣污染物實測值為一四四之報告，而對操作
      狀況及採樣、嗅覺人員等程序之記錄付之闕如，令原告無
      從查知為被告認定構成裁罰行為所根據之檢驗結果，是否
      有明顯瑕疵，是否符合法律規定？當然亦無從表示法律上
      意見。
（四）又按「公私場所固定污染源排放空氣污染物，應符合排放
      標準。前項排放標準，由中央主管機關依特定業別、設施
      、污染物項目或區域會商有關機關定之。」為空氣污染防
      制法第二十條第一項、第二項前段所明定。又「公私場所
      及交通工具排放空氣污染物之檢查，其實施方式如下：一
      、儀器檢查‧‧‧二、官能檢查：(二)惡臭測定：指檢查人
      員以嗅覺進行氣味之判定。」空氣污染防制法施行細則第
      三十三條第一項均定有明文。被告執行取締本件空氣污染
      行為，是否確實遵守上揭規定將攸關原告遭受裁罰與否。
      是為完全陳述法律上意見，自有閱覽、複印完整檢測報告
      之必要，否則原告如何知悉有否構成超過排放標準？其超
      過排放標準之檢驗程序是否正確？認定有無錯誤或疏失？
      而該當法律上構成要件。
（五）末查，本件檢測報告係政府委託第三人行使檢查事務之公
      權力，程序上自應更為嚴謹、確實，並使相對人有於作成
      處分前充分了解其內容以保障陳述意見之機會，則政府機
      關更能落實監督責任，以達其公信力，亦符憲法上「法律
      正當程序」原則之內涵及精神。縱本件被告曾函請原告表
      示意見，惟其不過形式上符合規定，在實質上原告並未因
      此而能表示法律上意見，顯然違反法律實質正當，是被告
      所為不利原告之行政處分顯有瑕疵，應予撤銷。
二、被告答辯意旨略謂:
（一）按「公私場所固定污染源排放空氣污染物，應符合排放標
      準。」、「公私場所違反第二十條第一項‧‧‧處新台幣
      二萬元以上二十萬元以下罰鍰；其違反者為工商廠、場者
      ，處新台幣十萬元以上一百萬元以下罰鍰。依前項處罰鍰
      者，並通知限期補正或改善，‧‧‧。」分別為空氣污染
      防制法第二十條第一項及同法第五十六條第一、二項所明
      定，又依固定污染源空氣污染物排放標準規定臭氣或厭惡
      性異味排放標準—周界臭氣濃度於工業區及農業區排放標
      準限值為五０。
（二）原告從事有機堆肥作業，經被告所屬環境保護局於九十三
      年一月五日派員前往稽查及進行周界臭氣採樣，並委託環
      保署認可檢驗測定機構精湛公司，以官能測定法—三點比
      較式嗅袋法，測定結果：臭氣濃度為一四四，超過固定污
      染源空氣污染物排放標準臭氣或厭惡性異味排放標準周界
      臭氣濃度為五０之規定（該址位於農業區），已違反空氣
      污染防制法第二十條第一項之規定，被告爰依同法第五十
      六條第一、二項之規定處十萬元罰鍰，並限於九十三年四
      月十五日前完成改善。有空氣污染稽查紀錄工作單及採樣
      記錄表、檢測報告可稽，揆諸首揭法律規定，被告依法處
      分，於法並無不合。
（三）原告於雲林縣二崙鄉○○村○○路二九之十號從事有機堆
      肥作業，經被告所屬環境保護局依據民眾陳情檢舉，於九
      十三年一月五日派員會同原告代表曾弘彬，於堆肥場後方
      周界外下風處稽查，發現有機堆肥發酵過程產生明顯之惡
      臭氣味散布於場外情形，經曾弘彬同意採樣地點、時間及
      位置後，採集臭味樣品，並委託環保署認可之環境檢驗測
      定機構精湛公司於九十三年一月六日進行官能測定，臭味
      樣品經六名合格嗅覺判定員依環保署公告之檢測方法「臭
      氣及異味官能測定法—三點比較式嗅袋法（ＮＩＥＡ　Ａ
      ２０１. １０Ａ）」進行濃度分析，結果臭氣濃度為一四
      四，超過固定污染源空氣污染物排放標準臭氣或厭惡性異
      味排放標準於農業區周界臭氣濃度為五０，其違反空氣污
      染反事實明確，有空氣污染稽查紀錄工作單及精湛公司固
      定污染源空氣污染物排放檢驗報告可稽。
（四）依據空氣污染防制法第四十四條第一項規定「檢驗測定機
      構取得中央主管機關核給之許可證後，始得辦理本法規定
      之檢驗測定」，精湛公司業已取得行政院環境保護署核發
      空氣中臭氣及異味：臭氣及異味官能測定法—三點比較式
      嗅袋法（ＮＩＥＡ  Ａ２０１. １０Ａ）許可項目及方法
      之環境檢驗測定機構許可證，其有效期限自九十二年五月
      五日至九十七年五月四日止，已具備合格官能測定資格，
      本件臭氣樣品分析結果、計算資料有臭氣及異味官能測定
      原始數據記錄可稽，完全符合法律規定稽查程序。
（五）查行政程序法第一百零二條規定：「行政機關作成限制或
      剝奪人民自由或權利之行政處分前，除已依第三十九條規
      定，通知處分相對人陳述意見，或決定舉行聽證者外，應
      給予該處分相對人陳述意見之機會。」本件被告業於九十
      三年一月二十七日以府環二字第０九三三六六０三０七號
      函通知原告：如有事實上及法律上陳述意見，依行政程序
      法第一百零四條至第一百零六條規定，於文到十日內提出
      ，逾期視為放棄陳述之機會。惟原告係以九十三年二月三
      日雲二畜字第００二號函略以「‧‧‧本社為向理監事報
      告，請貴局將稽查紀錄工作單、檢測報告書、檢測紀錄表
      郵寄本社。」經被告所屬環境保護局亦以九十三年一月二
      十七日雲環二字第０九三一００二二七四號函檢送稽查紀
      錄工作單及檢測報告予原告在案。原告既知可依行政程序
      法第四十六條規定申請對於本案之閱覽、抄寫、複印或攝
      影有關資料或卷宗，惟原告均未提出申請，亦未於規定期
      限陳述理由，原告排放臭氣污染既有超過排放標準，且無
      事實上及法律上陳述意見，因此被告所為之處分並無不當
      。綜上，原告訴訟為無理由，請駁回其訴。
　　理  由
一、按「公私場所固定污染源排放空氣污染物，應符合排放標準
    。前項排放標準，由中央主管機關依特定業別、設施、污染
    物項目或區域會商有關機關定之。‧‧‧。」、「公私場所
    違反第二十條第一項、第二十一條、第二十二條第一項、第
    二項或第三項、第二十三條、第二十四條第一項或第二項未
    依許可證內容設置、變更或操作、第二十五條、第二十七條
    第二項核准之排放標準或依第二十四條第三項、第二十七條
    第三項所定管理辦法者，處新臺幣二萬元以上二十萬元以下
    罰鍰；其違反者為工商廠、場，處新臺幣十萬元以上一百萬
    元以下罰鍰。依前項處罰鍰者，並通知限期補正或改善，屆
    期仍未補正或完成改善者，按日連續處罰；情節重大者，得
    命其停工或停業，必要時，並得廢止其操作許可證或令其歇
    業。」分別為空氣污染防制法第二十條第一項、第二項前段
    、第五十六條第一項及第二項定有明文。復按「本標準適用
    於新設立或變更、或既存之固定污染源（分別簡稱為新污染
    源、既存污染源）；其標準如附表（‧‧‧臭氧或厭惡性異
    味濃度周界標準：工業區及農業區標準值為五０）。但特定
    業別、區域或設施另訂有排放標準者，應優先適用該標準。
    」亦為固定污染源空氣污染物排放標準第二條所明定。
二、經查，本件原告於雲林縣二崙鄉○○村○○路二九之十號從
    事有機堆肥作業，經被告所屬環境保護局接獲民眾陳情，乃
    於九十三年一月五日十九時五十分派員前往稽查，會同原告
    之員工於原告廠區周界外下風處，並委由環保署認可之檢驗
    測定機構精湛公司，以官能測定法進行聞臭，判定結果：臭
    氣濃度為一四四，超過工業區及農業區周界標準值（五０）
    ，違反空氣污染防制法第二十條第一項之規定，被告爰依同
    法第五十六條規定裁處原告十萬元罰鍰，並限於九十三年四
    月十五日前完成改善等情，為兩造所不爭執，並有被告九十
    三年二月二十六日執行違反空氣污染防制法案件府環二字第
    ０九三三六六０六七八號處分書、空氣污染稽查紀錄工作單
    、固定污染源空氣污染物排放檢測報告及照片等附於原處分
    卷可稽，堪以信實。
三、原告雖訴稱：本件之爭點為被告違反正當法律程序，因被告
    於九十三年一月二十七日通知原告於十日內陳述意見，而原
    告實際上係於九十三年一月三十日接到通知，原告因為要開
    理監事報告，所以於九十三年二月三日向被告申請相關資料
    ，被告於九十三年二月十一日發文檢送有關稽查之相關資料
    ，但卻於九十三年二月十六日內部就簽呈裁處，被告並無讓
    原告有陳述意見之機會，故被告所為不利原告之行政處分顯
    有瑕疵，應予撤銷云云，資為爭議。
四、惟查，原告於雲林縣二崙鄉○○村○○路二九之十號設置堆
    肥場從事有機堆肥作業，經被告所屬環境保護局依據民眾陳
    情檢舉，乃於九十三年一月五日派員前往稽查，並會同原告
    代表曾弘彬，經曾弘彬同意採樣地點、時間及位置後，於堆
    肥場後方周界外下風處，採集臭味樣品，委託環保署認可之
    環境檢驗測定機構精湛公司於九十三年一月六日進行官能測
    定，臭味樣品經六名合格嗅覺判定員依環保署公告之檢測方
    法「臭氣及異味官能測定法—三點比較式嗅袋法（ＮＩＥＡ
    Ａ２０１. １０Ａ）」進行濃度分析，結果臭氣濃度為一四
    四，超過固定污染源空氣污染物排放標準臭氣或厭惡性異味
    排放標準於農業區周界臭氣濃度為五０，此有空氣污染稽查
    紀錄工作單及精湛公司固定污染源空氣污染物排放檢驗報告
    附於原處分卷可憑。再按，行政程序法第一百零二條規定：
    「行政機關作成限制或剝奪人民自由或權利之行政處分前，
    除已依第三十九條規定，通知處分相對人陳述意見，或決定
    舉行聽證者外，應給予該處分相對人陳述意見之機會。但法
    規另有規定者，從其規定。」經查，被告曾以九十三年一月
    二十七日府環二字第０九三三六六０三０七號函通知原告略
    謂：「‧‧‧本縣環保局於九十三年一月五日派員前往稽查
    採樣，經官能測定結果未符合該區臭氣濃度排放標準，已違
    反空氣污染防制法第二十條第一項之規定，本府將依同法第
    五十六條之規定執行處分，台端如有事實上及法律上陳述意
    見，請依行政程序法第一百零四條至第一百零六條規定，於
    文到十日內提出，逾期視為放棄陳述之機會，請查照。」等
    語，原告於九十三年一月三十日收受函，此有該函送達證書
    附於原處分卷可憑，惟原告於期限內並未提出事實上及法律
    上意見向被告陳述，足見被告已踐行給予原告陳述意見機會
    之程序。另查，原告雖曾於九十三年二月三日以（九二）雲
    二畜字第００二號函復被告所屬環境保護局略謂：「‧‧‧
    ，本社為向理監事報告，請貴局將稽查紀錄工作單、檢測報
    告書、檢測紀錄表郵寄本社。」等語，惟該函原告僅係單純
    向被告請求本件稽查紀錄工作單、檢測報告書、檢測紀錄等
    資料，並未表明於收受該資料後將另向被告提出事實上及法
    律上意見，嗣並經被告所屬環境保護局以九十三年二月十一
    日雲環二字第０九三一００二二七四號函檢送稽查紀錄工作
    單及檢測報告影本各乙份予原告，是被告於九十三年二月十
    六日對原告裁處罰鍰，揆諸前揭說明，已逾原告收到被告前
    開陳述意見函後十日之期限，於法亦無不合。縱令原告尚無
    法從該等資料得知被告認定構成裁罰行為之程序，然原告尚
    可依行政程序法第四十六條第一項規定，向被告申請閱覽卷
    宗以得知被告之裁罰程序是否合法，而原告卻未向被告提出
    申請閱覽卷宗，空言指摘被告未給予陳述意見之機會及無從
    依被告所屬環境保護局所檢附之資料得知裁罰行為之程序云
    云，尚無足採。是本件原告違章事實甚屬明確，揆諸首揭規
    定，被告裁處原告十萬元罰鍰，並限期於九十三年四月十五
    日前完成改善之處分，並無不合。
五、綜上所述，原告前揭主張既無足採，則被告裁處原告十萬元
    罰鍰，並限期於九十三年四月十五日前完成改善之處分，洵
    無違誤，訴願決定予以維持，核無不合。原告提起本件訴訟
    ，求為撤銷訴願決定及原處分，為無理由，應予駁回。
據上論結，本件原告之訴為無理由，爰依行政訴訟法第一百九十
五條第一項後段、第九十八條第三項前段，判決如主文。
中　　華　　民　　國　九十四　年　  三  　月　二十二  日
                  第二庭審判長法　官　呂佳徵
                              法  官　蘇秋津
                              法  官　林勇奮
右為正本係照原本作成。
如不服本判決，應於判決送達後二十日內向本院提出上訴書狀，
其未表明上訴理由者，應於提起上訴後二十日內向本院提出上訴
理由書（須按對造人數附繕本）；如於本判決宣示或公告後送達
前提起上訴者，應於判決送達後二十日內補提上訴理由書（須附
繕本）。未表明上訴理由者，逕以裁定駁回。提起上訴應預繳送
達用雙掛號郵票七份（每份三十四元）。
中　　華　　民　　國　九十四　年　  三  　月　二十二  日
                              法院書記官　黃玉幸
